臺灣高雄地方法院刑事判決　　　　　　 100年度易字第1567號
公　訴　人　臺灣高雄地方法院檢察署檢察官
被　　　告　陳慶堂
選任辯護人　張耀聰律師
　　　　　　梁世樺律師
上列被告因竊佔案件，經檢察官提起公訴（99年度偵字第28258
號），本院判決如下：
    主  文
陳慶堂犯竊佔罪，處有期徒刑伍月，如易科罰金，以銀元參佰元
即新臺幣玖佰元折算壹日，減為有期徒刑貳月又拾伍日，如易科
罰金，以銀元參佰元即新臺幣玖佰元折算壹日。緩刑貳年。
    事  實
一、陳慶堂與李宜學分別係相鄰之高雄市○○區○○段681-58地
    號、同段681-116 地號土地所有權人。陳慶堂於民國94年10
    月間，增建所有前開土地上之高雄市燕巢區尖山里紅山巷81
    之7 號建物、及改建建物前停車位時，竟意圖為自己不法所
    有，基於竊佔之犯意，指示不知情之營建工人，將該2 筆土
    地上作為地界之凹槽（兩旁各有1 道灰白色磚，後為紅、白
    色地磚）及李宜學所有土地上之灰白色磚挖除後，再行鋪設
    大理石地磚，且將增建之樑柱及地基，部分增建在李宜學前
    開土地之方式，竊佔李宜學前開土地面積計3.69平方公尺，
    而於95年間完工。嗣李宜學於98年6 月間發覺有異，經委請
    地政機關測量後，始知上情。
二、案經李宜學訴由高雄市政府警察局岡山分局移送臺灣高雄地
    方法院檢察署檢察官偵查起訴。
    理  由
壹、證據能力部分：
    按被告以外之人於審判外之陳述雖不符刑事訴訟法第159 條
    之1 至之4 等4 條之規定，而經當事人於審判程序同意作為
    證據，法院審酌該言詞陳述或書面陳述作成時之情況，認為
    適當者，亦得為證據；當事人、代理人或辯護人於法院調查
    證據時，知有刑事訴訟法第159 條第1 項不得為證據之情形
    ，而未於言詞辯論終結前聲明異議者，視為有前項之同意，
    同法第159 條之5 定有明文。本判決所引用之證據資料（詳
    後引之證據），其中傳聞證據部分，縱無刑事訴訟法第159
    條之1 至第159 條之4 或其他規定之傳聞證據例外情形，亦
    因檢察官及被告、辯護人於本院審理程序時均未加爭執，且
    本院審酌證據作成之形式，均無瑕疵、與待證事實具有關聯
    性等情況，認為適當，且無不法取得之情形，應認得為證據
    ，揆諸前開說明，具有證據能力。
貳、實體部分：
一、訊據被告陳慶堂矢口否認竊佔犯行，辯稱：我是因誤認建商
    所種植之樹木，為該2 筆土地之界線，並非故意竊佔；又於
    告訴人向我表示占用其土地時，我隨即拆除返還，故無竊佔
    犯意云云。惟查：
  (一)被告與告訴人分別係相鄰之高雄市○○區○○段681-58地號
    、同段681-116 地號土地所有權人，被告於94年10月間增建
    建物及改建停車位時，占用告訴人前開土地面積3.69平方公
    尺等情，此為被告供承不諱，核與告訴人於審理時證述之情
    節相符，並有高雄市○○區○○段681-58、681-116 地號之
    土地登記謄本、地籍圖謄本、現場照片1 份（偵卷第61至68
    頁）、臺灣高雄地方法院檢察署100 年1 月12日檢察事務官
    履勘筆錄、現場照片1 份（偵卷第86至89頁）、高雄市政府
    地政局岡山地政事務所100 年3 月16日高市地岡測第100000
    2975號函暨所附高雄市○○區○○段681-116 地號土地複丈
    成果圖1 份（偵卷第92、93頁）、告訴人提出之現場照片、
    建商之建造藍圖原稿照片1 份（偵卷第29、30頁、第34、35
    頁）、98年9 月18日協議書1 紙、現場照片1 份（偵卷第11
    至16頁）等附卷可稽。是此部分事實，應為真實。
  (二)觀之被告改建工程前現場照片（即偵卷第35頁編號10照片）
    ，兩土地間有一直線凹槽，凹槽兩旁各有對稱之1 道灰白色
    磚，後即為對稱之紅、白色地磚；是依此建商建築之客觀情
    狀，一般人均得明顯知悉該凹槽中心線及其延伸線，即為該
    2 筆土地之界線。又被告於偵查時陳稱：「（提示照片10，
    該張照片是否為你改造大理石時之前的情形？）是」、「（
    照片10樹的左邊白色的石磚及紅白相間的地磚是否為你在改
    建時拆毀的？）是」、「（提示照片10，關於你在鋪設大理
    石時，有無想過建商這樣蓋有無特殊意思？）是中心線」等
    語；且於審理時陳述：偵卷第35頁編號10照片所顯示的意義
    ，中間的凹槽（中）就是中心線，因為挖下去會塌下來，所
    以我也不曉得改建的範圍與原來的不一樣，我在挖之前有向
    工人說界線在何處（審卷第29頁）等語；據此，足認被告於
    動工改建前，就該2 筆土地之界線係該凹槽之中心線，知之
    甚詳，並無所謂誤認建商所種植樹木之連線，係該2 筆土地
    界線之情事。從而，被告辯稱：我是因誤認建商所種植的樹
    木，為雙方土地之界線，並非故意竊佔云云，應屬事後卸責
    之詞，不足採信。而被告於施工前，明知該2 筆土地之界線
    ，卻仍指示工人以所謂建商所種植樹木之連線及延伸線，為
    改建工程之地界，以此方式竊佔告訴人土地，足認被告主觀
    上有意圖為自己不法所有之竊佔犯意甚明。
  (三)證人即告訴人李宜學於審理時證稱：當初被告在施作工程時
    ，有告知我，我回答被告沒有意見，但不要影響到界線，被
    告即向我保證界線完全沒有影響，而我從未與被告另行約定
    界線，界線就是建商那時候的，且亦未與被告約定以建商所
    種植的兩顆樹連線為界線，是被告改建後，以他製造出來的
    界線，告訴我原始的界線就是在那個位置。我聽鄰居郭鵬飛
    說被告有表示過，與我的地界如能在多出20、30公分以上，
    行動會方便許多這句話，這是因依照建商權狀，被告無法經
    由自己土地到他的後院，需藉由我的土地，如果多了20、30
    公分後，被告就可以經此走到後院。又我們社區有一本建商
    給的藍圖，因為當時被告在改建，所以藍圖在被告手上，如
    果被告不瞭解界線，藍圖上也標示的一清二楚。被告現已與
    我和解，該2 筆土地界線目前就是按照這樣子，即除我同意
    的以外，被告已經沒有占用到我的土地（審卷第17至22頁）
    等語。且參以證人即鄰居郭鵬飛於偵查時證稱：我有親耳聽
    到被告說：「和小李的地界若能在多出20、30公分以上，行
    動上會方便許多」這句話，因為被告房子的兩側，面對房子
    左邊，建商直接蓋了圍牆連接到外牆，故左邊是沒辦法通行
    的，右邊則與李宜學的土地相連，但沒有明顯的地界，所以
    被告就跟我講那句話（偵卷第50頁）等語。依上可知，告訴
    人從未與被告就該2 筆土地之界線，另行約定以建商所種植
    的兩顆樹連線為界線，或為其他約定；且被告於改建工程時
    ，即持有建商原始建築之建物、土地藍圖，當得明顯知悉該
    2 筆土地之界線，焉會有所謂誤認之情事？益徵被告確有竊
    佔告訴人土地之犯意。是被告係因其所有房屋設計不佳，致
    無法經由自己土地與後院互通，為圖便利，利用改建工程之
    機會，挪移而佔用告訴人之土地。
  (四)依前開土地複丈成果圖（偵卷第93頁）所示，被告雖現仍佔
    用告訴人土地面積1.39平方公尺。惟查，證人即地政機關丈
    量人員林義雄於偵查時證稱：100 年1 月12日複丈成果圖是
    由我製圖，圖上乙案是98年7 月佔用的面積，甲案是現在佔
    用的面積，又勘驗照片2 筆土地的界線，如我在照片中用虛
    線標示的位置，這是我估計的，但因為比例尺太小，所以每
    個測量的人估計的界線會有誤差（偵卷第96、97頁）等語，
    是該占用面積1.39平方公尺，係屬測量之可能、合理誤差範
    圍；且證人即告訴人李宜學證述：已與被告和解，除同意被
    告使用者外，被告現已無占用我的土地等語，是經由告訴人
    與被告間多次協商、核對結果，被告已占用告訴人土地之情
    形。準此，公訴人認被告目前仍竊佔土地面積1.39平方公尺
    ，與事實尚有未符，附此敘明。
  (五)綜上所述，被告明知與告訴人之土地間，係以該凹槽及延伸
    線為界線，竟意圖為自己不法所有，利用改建工程之機會，
    先將該凹槽及告訴人所有土地上之灰白色地磚挖除後，再行
    鋪設大理石地磚，且將增建之樑柱及地基，部分增建在李宜
    學前開土地上之方式，竊佔告訴人前開土地面積3.69平方公
    尺等情，應堪認定。是被告所辯上情，應屬事後避責之詞，
    不足採信。從而，被告前開竊佔犯行，事證明確，洵堪認定
    ，應依法論罪。
二、被告行為後，刑法業於94年2 月2 日修正公布部分條文，並
    於95年7 月1 日施行。依修正後刑法第2 條第1 項規定「行
    為後法律有變更者，適用行為時之法律。但行為後之法律有
    利於行為人者，適用最有利於行為人之法律」，此條規定與
    刑法第1 條罪刑法定主義契合，係規範行為後法律變更所生
    新舊法律比較適用之準據，是刑法第2 條本身雖經修正，尚
    無比較新舊法之問題，應一律適用裁判時之現行刑法第2 條
    ，以決定適用之刑罰法律，先予敘明。又本次修正涵蓋之範
    圍甚廣，故比較新舊法時，應就罪刑有關之共犯、牽連犯、
    連續犯、有無累犯加重、自首減輕暨其他法定加減原因與加
    減例等一切情形，綜其全部罪刑之結果而為比較，有最高法
    院95年5 月23日95年度第8 次刑庭會議決議可資參照。茲就
    本案有關之新舊法比較部分，臚列如下：
  (一)被告行為時，依修正前刑法第41條第1 項前段、罰金罰鍰提
    高標準條例第2 條（現已刪除）之規定，有期徒刑、拘役易
    科罰金之折算標準，原以銀元100 、200 、300 元折算1 日
    ，經折算為新臺幣後，應以新臺幣300 、600 、900 元折算
    1 日，而刑法第41條第1 項前段修正後，則規定為以新臺幣
    1000、2000或3000元折算1 日，此因屬科刑規範事項之變更
    ，自有就新舊法規定比較之必要。是以被告行為時即舊刑法
    第41條關於易科罰金之規定，對被告等人較為有利。
  (二)刑法第33條第5 款關於罰金刑之規定業經修正，修正前刑法
    第33條第5 款規定：「罰金：1 元（銀元）以上」，並依現
    行法規所定貨幣單位折算新臺幣條例規定，以銀元1 元折算
    新臺幣3 元，修正後刑法第33條第5 款則規定：「罰金：新
    臺幣1,000 元以上，以百元計算之」，惟修正後刑法第33條
    第5 款所定罰金刑最低數額，較之修正前提高，自以修正前
    刑法第33條第5 款規定較有利於被告。
  (三)綜合上述各條文修正前、後之比較，以被告行為時即95年7
    月1 日修正施行前之刑法，較有利於被告，自應依修正後刑
    法第2 條第1 項前段規定，適用修正前刑法之相關規定予以
    論處。
三、核被告所為，係犯刑法第320 條第2 項竊佔罪。被告利用不
    知情之營建工人，以遂行其竊佔犯行，係屬間接正犯。爰審
    酌被告為圖不法利益，利用改建工程之機會，竊佔鄰居即告
    訴人所有土地，實屬不該，竊佔土地之面積、時間，犯後未
    能坦認犯行，態度非佳，惟念及被告已返還占用之土地，並
    賠償告訴人之損失，被告之素行、智識程度、犯罪之手段、
    目的等一切情狀，量處如主文所示之刑，並諭知易科罰金之
    折算標準；又被告之犯罪時間在96年4 月24日以前，所犯為
    中華民國九十六年罪犯減刑條例第3 條以外之罪，應依前開
    減刑條例第2 條第1 項第3 款規定，減其宣告刑之2  分之1
    ，並依廢止前罰金罰鍰提高標準條例第2 條規定諭知減刑後
    易科罰金之折算標準。末查，被告前未曾受有期徒刑以上刑
    之宣告，有臺灣高等法院被告前案紀錄表在卷可參，因一時
    失慮而為本件犯行，已歸還占用土地，且與告訴人達成和解
    ，有本院100 年司雄附民移調字第1015號調解筆錄、告訴人
    100 年10月14日陳述狀各1 紙（審易卷第30、31頁）可按，
    足認被告經此偵、審教訓後，當知警惕，信無再犯之虞，本
    院認其所宣告之刑，以暫不執行為適當，併予宣告緩刑2 年
    ，以勵自新。
據上論斷，應依刑事訴訟法第299 條第1 項前段，刑法第2 條第
1 項前段、第320 條第2 項，修正前刑法第41條第1 項前段、第
74條第1 項，廢止前罰金罰鍰提高標準條例第2 條，中華民國九
十六年罪犯減刑條例第2 條第1 項第3 款、第7 條，判決如主文
。
本案經檢察官陳登燦到庭執行職務。
中    華    民    國    100    年    11    月    29   日
                  刑事第十六庭  法  官  洪榮家
以上正本證明與原本無異。
如不服本判決應於收受送達後10日內向本院提出上訴書狀，並應
敘述具體理由；如未敘述上訴理由者，應於上訴期間屆滿後20日
內向本院補提理由書（均須按他造當事人之人數附繕本）「切勿
逕送上級法院」。
中    華    民    國    100    年    11    月    29   日
                               書記官   陳鈺甯
附錄本案論罪科刑法條：
中華民國刑法第320條：
意圖為自己或第三人不法之所有，而竊取他人之動產者，為竊盜
罪，處5  年以下有期徒刑、拘役或 5 百元以下罰金。
意圖為自己或第三人不法之利益，而竊佔他人之不動產者，依前
項之規定處斷。
前二項之未遂犯罰之。